【裁判字號】    94,訴,54
【裁判日期】    950516
【裁判案由】    確認買賣關係存在
【裁判全文】
臺灣花蓮地方法院民事判決                94年度訴字第54號
原      告  乙○○
訴訟代理人  吳明益律師
被      告  丙○○
訴訟代理人  李文平律師
上列當事人間確認買賣關係存在事件，本院於民國95年5月2日言
詞辯論終結，判決如下：
    主  文
原告之訴駁回。
訴訟費用由原告負擔。
    事實及理由
一、原告主張：
  (一)原告於民國82年7月11日，與訴外人即被告之父黃玉煌以口
    頭約定，由原告以價金新台幣（下同）70萬元，向黃玉煌購
    買其坐落花蓮縣吉安鄉○○段5459、5470地號國有土地（下
    稱系爭土地）之耕作權及其上如附圖二所示房屋、地上物即
    樹木（下稱系爭買賣契約），原告並於同日在訴外人甲○○
    家中交付價金，並於同年月15日，與黃玉煌補簽立「房屋及
    建地連地上物轉讓協議書」（下稱系爭協議書），黃玉煌並
    同時依約將契約範圍內之系爭土地（如附圖一所示斜線部分
    ，除西側以蝕溝為界址外，其餘三側皆至道路為界址）、其
    上房屋、地上物交付原告占有、使用。雖然協議書上第二點
    只記載「房屋二棟及建地連地上物（即樹木）為界」，然可
    推知買賣標的包含以樹木為界之土地使用權限，因為系爭土
    地屬國有財產局所有，當不可能以土地所有權為買賣標的，
    依雙方真意，應該是以該地上物之範圍內的土地使用權、耕
    作權或租賃權（下稱耕作權）為買賣標的，否則，如果只讓
    渡房屋和樹木，而不包含耕作權，又如何為利用？原告既購
    買土地耕作權，當然包含有黃玉煌要交付土地由給原告占有
    、使用的意思，且原告事實上也長期占有土地，為房屋的增
    改建，並利用系爭土地。另兩造約定黃玉煌日後取得所有權
    才分割給原告，也可以推知雙方約定由原告在系爭土地耕作
    或使用。
  (二)嗣黃玉煌於86年9月21日死亡後，由被告依繼承關係及繼承
    人間之遺產分割協議，單獨取得系爭土地之承租權，其明知
    系爭土地之耕作權已讓與原告，竟仍向國有財產局辦妥承租
    手續，經原告於92年10月間，以瑞穗郵局第82號存證信函要
    求被告履行上開協議書之內容，竟遭被告否認協議書之真正
    及有系爭買賣關係存在，致原告就系爭買賣契約之法律地位
    受有影響，故原告有確認買賣關係存在之利益。
  (三)又訴外人即原告之女黃薇靜前於93年間，向鈞院訴請履行契
    約，經93年度訴字第64號判決駁回原告之訴，然該判決係以
    原告違反協議書第三條：「該讓渡係半送性質，為此明約乙
    ○○不得將讓渡物轉讓第三人」禁止轉讓之特約，以及黃薇
    靜請求被告協同向國有財產局辦理承租手續，並非協議書所
    約定之履行義務兩點為由，駁回原告之請求，然本件之請求
    與前訴訟聲明不同，應不受上開判決之拘束，且該判決既已
    認定原告轉讓予黃薇靜，係違反系爭契約之特約約定，應不
    生轉讓之效力，本件爰由原告起訴，請求確認買賣契約存在
    。
  (四)又系爭耕作權買賣契約，縱使違反耕地三七五減租條例第16
    條之規定及黃玉煌與花蓮縣政府間耕地租賃契約第12條之約
    定，亦非當然無效，只是花蓮縣政府得主張其與黃玉煌間之
    租賃契約無效而已。系爭買賣契約既屬合法有效，被告基於
    繼承關係，應容忍原告繼續占有使用系爭土地。
  (五)並聲明：
  1.確認原告與被告之父黃玉煌於民國82年7月15日所簽立房屋
    及地上物轉讓協議契約之買賣關係存在。
  2.被告不得妨礙原告占有並使用如附圖一（即花蓮縣吉安鄉○
    ○段5459、5470號等斜線部分）所示之土地、房屋及地上物
    。
二、被告則以：
  (一)否認協議書之形式真正：被告父親黃玉煌去世前，從未提及
    有將系爭土地耕作權、房屋及地上物（即樹木）轉讓原告之
    事實，且系爭土地上從未有房屋二棟，也無檳榔樹300株的
    盛況，黃玉煌不可能就事實上不曾存在的標的物，以70萬元
    和原告成立買賣契約，又系爭協議書並未載明土地地號，無
    法確認所在位置。況原告提出之協議書和訴外人即原告之女
    黃薇靜提供給財政部國有財產局台灣北區辦事處花蓮分處的
    協議書版本，竟然有五處不一樣（詳如附表所示），顯見原
    告提出的協議書是經過變造的，不能當作證據。
  (二)耕作權之轉讓違反耕地三七五減租條例第16條之禁止規定和
    耕地租賃契約不得轉租之約定，而當然無效：又縱使買賣契
    約為真正，因系爭土地為國有耕地，依上開規定和約定不得
    轉租，黃玉煌和原告違反禁止規定、約定所訂立之轉租契約
    為無效。
  (三)況被告現為系爭土地之承租人，依照其與國有財產局之耕地
    租賃契約第7條約定，承租人不得擅自將租賃物全部或一部
    轉租他人使用，是原告請求被告不得妨礙原告占有並使用如
    附圖所示土地、房屋及地上物，有悖被告與國有財產局之間
    的契約，被告不可能同意等語置辯。
  (四)並聲明：原告之訴駁回。
三、兩造不爭執事項：
  (一)原告提出之系爭82年7月15日「房屋及建地連地上物轉讓協
    議書」內容如下（另有附圖一份，即本件判決之附圖二）：
    1.立協議書黃玉煌簡稱甲方，乙○○簡稱乙方，雙方讓渡協
      議條件列明如後。
    2.甲方所有花蓮縣吉安鄉○○村○○鄰○○路○段953巷55房
      屋二棟及建地連地上物石榴樹7株、蓮霧棵樹3株、檳榔樹
      300株、百葉樹6株、松樹8株、葡萄棵樹8株為界限，新台
      幣柒拾萬元讓給乙○○所有，土地係國有財產局所有，為
      此日後甲方取得所有權後才分割給乙方。
    3.該讓渡係半送性質，為此明約乙方不得將讓渡物轉讓第三
      人及抵押貸款，如有要轉讓時，原價無利息轉讓甲方，乙
      方不得異議。
    4.恐口無憑，特此轉讓協議書二紙，各執一紙為據。
  (二)花蓮縣吉安鄉○○段5459地號土地為國有土地，由訴外人黃
    玉燦自81年1月1日起向花蓮縣政府承租，租期六年，原應至
    86 年12月31日期滿（有花蓮縣80.12.10府地權字第119147
    號公有耕地租賃契約附於93年度訴字第64號卷第58頁可參）
    ，因黃玉燦於86年9月21日死亡，由被告檢具遺產分割協議
    書，主張繼承租賃權，向國有財產局續租，期間為86年8月1
    日起至92年12月31日止，並自93年1月1日起續租至102年12
    月31 日止（有86國耕租字第0673號國有耕地租賃契約書二
    份分別附於上開卷宗第59、64頁可參）。
  (三)花蓮縣吉安鄉○○段5470地號土地為國有土地，由訴外人黃
    玉燦自84年7月1日起向花蓮縣政府承租，租期六年，原應至
    90年6月30日期滿（有花蓮縣84地權字公有耕地租賃契約附
    於上開卷宗第67頁可參），因黃玉燦於86年9月21日死亡，
    由被告檢具遺產分割協議書，主張繼承租賃權，向國有財產
    局續租，期間自86年8月1日起至92年12月31日止，並自93年
    1 月1日起續租至102年12月31日止（有86國耕租字第1901號
    國有耕地租賃契約書兩份分別附於上開卷宗第68、90頁可參
    ）
  (四)訴外人黃玉燦於86年9月21日死亡，繼承人有其配偶黃陳阿
    素（已拋棄繼承）、子女黃千玳、黃馨瑤、黃寶蘭、被告丙
    ○○、黃金得等人，並業已分割遺產，由被告單獨繼承上開
    5459、5470地號之租賃權（有遺產分割協議書、繼承系統表
    、本院86年度繼字第135號准予備查函分別附於上開卷宗第
    62、63、69頁可參）。
  (五)系爭5459、5470地號土地均為國有耕地，有耕地三七五減租
    條例第16條第1項規定之適用，以及訴外人黃玉燦承租系爭5
    459號國有土地之租賃契約第12條、系爭5470號國有土地之
    租賃契約第13條分別約定：「承租人應自任耕作，並不得將
    耕地全部或一部份轉租他人，或與他人耕地交換使用，違者
    ，除由出租機關終止租約收回耕地，另行處理外，承租人應
    支付與該耕地一年地租額相當之違約金，不得異議」。
  (六)本院於94年6月1日履勘現場並命花蓮縣花蓮市地政事務所測
    量、繪製現場圖，圖上鐵皮屋乙棟，即為花蓮縣吉安鄉○○
    村○○鄰○○路○段953巷55號房屋（見95年3月9日言詞辯論
    筆錄）。
四、訴外人即原告之女黃薇靜前於93年間，向本院訴請被告履行
    系爭買賣契約，經93年度訴字第64號判決駁回，與本件原告
    訴請被告確認系爭買賣契約存在及被告不得妨礙原告占有並
    使用如附圖一（即花蓮縣吉安鄉○○段5459、5470號等斜線
    部分）所示之土地、房屋及地上物，當事人及訴之聲明均不
    相同，並未受前案既判力效力所及。又原告請求確認、給付
    之標的為系爭5459、5470地號土地耕作權及其上房屋、地上
    物（即樹木），黃玉煌之遺產經分割後，此部份遺產為被告
    一人單獨繼承，是原告起訴被告一人，當事人即屬適格，均
    先敘明。
五、兩造同意本件爭點在於：
  (一)系爭「房屋及建地連地上物轉讓契約」是否為真正？
  1.經查：原告提出之「房屋及建地連地上物轉讓協議書」，雖
    據被告否認形式真實，然經與被告所提出為黃玉煌真實筆跡
    之文件，一併囑託內政部警政署刑事警察局鑑定結果，認黃
    玉煌在系爭協議書上之簽名筆跡，與上開簽名真跡相符，有
    該局95年3月7日刑鑑字第09500011278號鑑定書可參，堪信
    協議書上黃玉煌之簽名為真正。
  2.又以肉眼比對，即可判斷黃玉煌之簽名筆順特徵與整份協議
    書內容筆順特徵相似（由「煌」字最後一劃筆順往下壓與「
    屋」、「上」、「書」、「立」、「方」、「豐」、「三」
    等字，橫書筆劃筆順均往下壓比對），而協議書內容增刪處
    及立協議書人簽章處，均蓋有黃玉煌之圓形印章，在協議書
    本文與附圖（即本判決附圖二）間，亦以相同之黃玉煌印章
    蓋在騎縫處，另就系爭買賣契約之成立及原告業已交付70萬
    元價金予黃玉煌等節，分別經證人即黃玉煌之妻黃陳阿素結
    證述：我是黃玉煌的太太，但是和丙○○沒有血緣關係，我
    有看過系爭讓渡協議書，當時生活困難，所以就讓渡給乙○
    ○，契約是在我家中寫的，當時有我、乙○○、黃玉煌、廖
    怡菁在場，沒有其他的人，70萬元是在甲○○生日時，在池
    上拿的，在簽約前就拿的，契約的文字全部都是黃玉煌自己
    寫的，圖也是他畫的，契約應該是兩份等語；證人廖怡菁結
    證述：我認識乙○○、黃玉煌、陳阿素，我先認識黃玉煌，
    因為我喜歡靜，所以幾乎每天去那個山上，我有聽說系爭讓
    渡書，但內容不是很清楚，寫讓渡書時我有在場，當場並沒
    有看到交錢，讓渡的土地是黃玉煌住的土地上面，當時有我
    、陳阿素、黃玉煌、乙○○在場，是否有其他人在場，我不
    記得了，當場我有看到黃玉煌寫契約，但是寫的內容不清楚
    等語；證人甲○○證述：我不清楚系爭買賣契約，但我知道
    交錢的事，我生日那天82年7月11日原告拿70萬元現金給我
    點過，我再交給我哥哥黃玉煌點過，這是土地買賣的錢，黃
    玉煌將他山上家裡後面的土地讓渡給原告，這土地是國家的
    土地，賣的內容有包含房屋，賣的時候房屋是空的，我不清
    楚是誰的名字，我有去看過賣之前的房子，兩棟房屋相鄰，
    一棟是住家，一棟像養雞鴨的，二棟房子都是像茅草屋等語
    明確（陳阿素、廖怡菁證詞見93年度訴字第64號卷內93年6
    月23日準備程序筆錄、甲○○證詞見本院94年6月9日言詞辯
    論筆錄），綜上，原告主張系爭協議書（含附圖）為真正乙
    節，堪信為真實。
  3.再者，原告所提出協議書上所載之「花蓮縣吉安鄉○○村○○
    鄰○○路○段953巷55房屋」，經本院履勘現場，確實坐落
    在系爭5459、5470土地上，有本院履勘筆錄及花蓮縣花蓮市
    地政事務所所製複丈成果圖可證，且為兩造所不爭執，而該
    房屋於78年12月30日即經門牌初編為慶豐村慶豐281號之8，
    並於82年6月10日整編為上開號碼乙節，亦有原告提出之花
    蓮縣吉安鄉戶政事務所門牌證明書一份為憑，堪信為真實，
    是原告指稱協議書內容雖未載明土地地號，但其所指地點，
    就是系爭5459、5470地號土地，即屬有據，被告所稱系爭土
    地上從未有房屋，不可能成立買賣契約，且土地所在不明云
    云，應非實在。
  4.至被告辯稱，原告所提出之協議書（下稱甲版本協議書）與
    訴外人黃薇靜於93年2月間，傳真提供給財政部國有財產局
    台灣北區辦事處花蓮分處之協議書（下稱乙版本協議書，有
    卷附甲版本協議書影本和該處95年3月28日台財產北花三字
    第0950003565號函檢附之黃薇靜所提供協議書可參）數字和
    圖示有五處不同，原告所提甲版本協議書應經變造云云，惟
    查：黃薇靜並非系爭契約之當事人，其所提供之乙版本協議
    書從何而來並不得而知，並不能以此指摘原告變造甲版本協
    議書，況黃薇靜提供給國有財產局的版本，係以傳真方式送
    出之「影印本」，是縱使該乙版本協議書與原告所提甲版本
    協議書有不符之處，亦不能排除僅該「傳真影印本」遭變造
    ，然「正本」並未遭變造之可能，是無法據此認定乙版本協
    議書始為真實，並用乙版本當作真品，推論甲版本協議書曾
    遭變造，再經本院當庭勘驗原告所提甲版本協議書正本及影
    本，互核相符，就與乙版本五處不同部分，亦看不出明顯塗
    改變造之痕跡，勘驗內容有95年5月2日言詞辯論筆錄可參，
    是被告未能舉證證明原告有變造行為，其空言主張原告提出
    之甲版本協議書為變造，不能作為證據云云，尚難採信，況
    縱使該五處數字和圖示經變造，亦不影響其餘相符部分協議
    書文字內容之真正，附此敘明。
  (二)原告主張之耕作權買賣契約是否有效？
  1.按耕地三七五減租條例第16條規定承租人應自任耕作，並不
    得將耕地全部或一部轉租於他人，又違反此項禁止規定所訂
    立之轉租契約當然無效，有最高法院43年度台上字第868號
    判例可參；另債權人得將債權讓與於第三人，但左列債權不
    在此限：二、依當事人之特約，不得讓與者，民法第294條
    第1項第2款定有明文；又以不能之給付為契約標的者，其契
    約為無效。但其不能之情形可以除去，而當事人訂約時並預
    期於不能之情形除去後為給付者，其契約仍為有效，民法第
    264條第1項亦定有明文。查：耕地三七五減租條例第16條及
    黃玉煌與花蓮縣政府間之系爭5459地號耕地租賃契約第12條
    、5470地號耕地租賃契約第13條分別明定「不得轉租」，而
    所謂「轉租」，係指原租賃關係仍存在出租人花蓮縣政府及
    承租人黃玉煌之間，僅黃玉煌再將標的物出租予第三人而已
    ，然「出售耕作權」之契約，則為債權讓與契約，權利一旦
    移轉後，受讓人得直接對出租人（即債務人）主張權利，情
    形自較「轉租」更為嚴重，是舉輕以明重，承租人既不得轉
    租，更不得出售耕作權，若出售耕作權，依上開規定和約定
    ，耕作權買賣契約應屬無效。
  2.次按解釋意思表示，應探求當事人之真意，不得拘泥於所用
    之辭句，民法第98條定有明文。又解釋當事人之契約，應以
    當事人立約當時之真意為準，而真意何在，應以過去事實及
    其他一切證據資料為斷定之標準，不能拘泥文字致失真意。
    本件協議書雖以「房屋及建地連地上物轉讓協議書」為名，
    然第二條又載「房屋二棟及建地連地上物為界限」，並未記
    載土地之地號，然又稱「以地上物為界限」，到底是買賣房
    屋、地上物而已，或如原告所指，包含系爭土地之耕作權、
    房屋和地上物？文義不明確，因被告根本否認系爭協議書真
    正，是亦無法由被告處探究契約真意，必須由原告及證人陳
    阿素、廖怡菁、甲○○之證詞探究之。
  3.查：原告主張買賣標的包含房屋、地上物（即樹木）及以地
    上物為界限之系爭土地耕作權三部份，原告並結證稱：我當
    時是買房子、地上物、檳榔都讓給我，我的權利就是使用權
    ，整塊地都讓給我，我當時就知道這是國有地，黃玉煌是我
    的叔叔，我知道他向國家承租土地，他是把整個承租權讓給
    我，約定他取得所有權時，才把土地分割給我，在取得所有
    權之前，由我搬進去在土地上耕作，門牌號碼花蓮縣吉安鄉
    ○○村○○鄰○○路○段953巷55號房屋是登記我的名字，當
    時寫協議書有畫附圖，而且黃玉煌是我叔叔，所以也沒想到
    要記土地地號，我的目的是要取得耕作權，是因為耕作的關
    係，所以要住在土地上的房屋，並且要那些樹木，耕作權讓
    給我，租金仍然是黃玉煌繳納，雖然租賃期間只有六年，但
    是黃玉煌一定可以續租，所以當時就把權利買斷了等語（見
    95年3月9日言詞辯論筆錄），而3名證人均證述係將黃玉煌
    當時所使用之土地讓渡給原告，而協議書附圖亦記載房屋二
    棟、以樹木為界限，並將東道路、西蝕溝、南道路、北進入
    道路包圍土地部分塗滿，綜上，堪認當事人之真意，是要轉
    讓黃玉煌就系爭土地所享之一切權利給乙○○，而系爭土地
    為國有土地，黃玉煌僅有「耕作權」，並無所有權，又依乙
    ○○所述，其主要目的在取得「耕作權」，且係以耕作為目
    的，始需要一併占有、使用房屋和地上物（即樹木），足認
    其真意係要買賣「耕作權」，僅因耕作權和房屋、地上物（
    即樹木）兩者關係密切不可分離，故占用、使用房屋、地上
    物（即樹木）不過是為達成在土地上耕作目的之當然手段而
    已，而黃玉煌、乙○○亦均明知系爭國有土地不能轉租或交
    由他人耕作，故契約刻意以「房屋及建地連地上物轉讓協議
    書」為名，惟其真意應係在轉讓黃玉煌向花蓮縣政府承租系
    爭5459、5470土地從事耕作之權利。
  4.原告與黃玉煌約定買賣系爭土地之耕作權，違反上開強制規
    定和不得轉讓之特約，其等亦無預期不能之情形除去後始為
    給付之約定，是系爭買賣契約應為無效。縱使認為買賣標的
    除系爭土地之「耕作權」外，另含「房屋」、「地上物（即
    樹木）」所有權，然按依民法第111條之規定，法律行為之
    一部份無效者，全部皆為無效，該耕作權轉讓契約既屬無效
    ，就房屋部分之附隨買賣約定，因其性質不宜與耕作權分離
    移轉，應一併無效；又按稱不動產者，謂土地及其定著物，
    又不動產之出產物，尚未分離者，為該不動產之部分，民法
    第66條定有明文，是尚未與系爭土地分離之樹木，為土地之
    成分，不能獨立成為買賣之標的，依上開民法第246條之規
    定，縱使當事人另有要買賣樹木之真意，該部分契約約定仍
    屬無效，是系爭買賣契約仍為全部無效。
六、綜上，系爭買賣契約為自始無效，原告請求確認原告與被告
    之父黃玉煌於民國82年7月15日所簽立房屋及地上物轉讓協
    議契約之買賣關係存在；被告不得妨礙原告占有並使用如附
    圖一（即花蓮縣吉安鄉○○段5459、5470號等斜線部分）所
    示之土地、房屋及地上物，均為無理由，應予駁回。
七、本件業經行集中審理並整理爭點，兩造於言詞辯論終結前，
    並均陳明無其他陳述、答辯及舉證，其他卷內現存之主張、
    陳述、攻防方法及證據，核與本件判決之基礎不生影響，爰
    不一一詳予論述，併此敘明。
結論：原告之訴為無理由，依民事訴訟法第78條，判決如主文。
中    華    民    國    95    年    5     月    16    日
              臺灣花蓮地方法院民事庭
                  法      官  蕭一弘
上列為正本係照原本作成。
如不服本判決，應於送達後20日內，向本院提出上訴狀並表明上
訴理由，如於本判決宣示後送達前提起上訴者，應於判決送達後
20日內補提上訴理由書(須附繕本)。
中    華    民    國    95    年    5     月    16    日
                     法院書記官  詹益盛
 附表
┌─┬───────────┬─────────────┐
│編│原告所提甲版本        │黃薇靜提供給國有財產局的乙│
│號│                      │版本                      │
├─┼───────────┼─────────────┤
│一│協議書第二條檳榔樹300 │檳榔樹30株                │
│  │株                    │                          │
├─┼───────────┼─────────────┤
│二│協議書附圖第三點檳榔二│檳榔三十株                │
│  │三十株                │                          │
├─┼───────────┼─────────────┤
│三│協議書附圖第九點檳榔16│檳榔6株                   │
│  │株                    │                          │
├─┼───────────┼─────────────┤
│四│協議書附圖第十點檳榔48│檳榔18株                  │
│  │株                    │                          │
├─┼───────────┼─────────────┤
│五│協議書附圖現場圖東道路│沒有XX                    │
│  │左下角有兩個XX        │                          │
└─┴───────────┴─────────────┘


司法院資訊處製作；財團法人民間司法改革基金會備份。
